臺灣桃園地方法院民事判決　　　　　　　100年度訴字第367號
原　　　告　胡李秀玉
訴訟代理人　周志安律師
被　　　告　陳文雄律師即卓水連之遺產管理人
上列當事人間請求清償債務事件，於民國100 年4 月18日辯論終
結，本院判決如下：
    主      文
被告應給付原告新台幣壹佰拾萬元。
訴訟費用由被告負擔。
    事實及理由
一、原告起訴主張: 被繼承人卓水連生前曾於民國87年9 月4 日
    向原告借貸新台幣（下同）130 萬元，雙方簽有借據，卓水
    連除簽發本票擔保清償外，並提供不動產設定抵押予原告。
    嗣經被繼承人卓水連之其他債權人聲請強制執行後，由法院
    裁定由陳文雄律師擔任遺產管理人，並由執行法院通知原告
    陳報債權金額，原告亦檢附前項債權證明文件正本具狀參與
    分配，並經執行法院審查後計入分配表中獲得全數受償。該
    分配表確定後，執行法院通知原告領取案款，通知函內要求
    原告應於領款時提出前述債權證明文件之正本，詎料原告欲
    提出債權證明文件正本時，竟發現相關證明文件正本均已遺
    失無法提出，執行法院表示若無法提出債權證明文件正本，
    須向法院提起民事訴訟後，持勝訴確定判決始可領取，原告
    唯有提起本訴以維權益。原告所提之證物雖皆為影本，惟原
    告於鈞院執行處98年度司執字第27416 號拍賣抵押物執行案
    件中，曾具狀參與分配並檢附前述原證一至原證三證物正本
    ，嗣經執行處法院審核後發還，且被告於執行程序中，皆未
    對分配表中原告之借款債權為任何異議，足見是項債權確屬
    存在。並聲明：被告應給付原告130 萬元。
二、被告則以：被繼承人卓水連之家屬均稱對本件抵押債權不知
    情，因此對於原告所提證物部分之真正無法判斷。對原告所
    提原證六（抵押權參與分配狀）、抵押權設定書、本票、借
    據等均無意見等語。並聲明：原告之訴駁回。
三、得心證之理由：
（一）請求履行債務之訴，除被告自認原告所主張債權發生原因
      之事實外，應先由原告就其主張此項事實，負舉證之責任
      ，必須證明其為真實後，被告於其抗辯事實，始應負證明
      之責任，此為舉證責任分擔之原則。（參照最高法院43年
      度台上字第377號判例要旨）。
（二）按抵押權人聲請拍賣抵押物，在一般抵押，因必先有被擔
      保之債權存在，而後抵押權始得成立，故祇須抵押權已經
      登記，且登記之債權已屆清償而未受清償，法院即應准許
      之。惟最高限額抵押，抵押權成立時，可不必先有債權存
      在，縱經登記抵押權，因未登記已有被擔保之債權存在，
      如債務人或抵押人否認先已有債權存在，或於抵押權成立
      後，曾有債權發生，而從抵押權人提出其他文件為形式上
      之審查，又不能明瞭是否有債權存在時，法院自無由准許
      拍賣抵押物（最高法院71年台抗字第306 號判例意旨參照
      ）。益證於一般抵押，因抵押權之從屬性，必然先有被擔
      保之債權存在，而後抵押權始得成立，故若於土地登記謄
      本上係一般抵押之設定，則必然有被擔保之債權存在。又
      按當事人主張有利於己之事實，就其事實有舉證之責任，
      民事訴訟法第277 條定有明文。又事實有常態與變態之分
      ，其主張常態事實者無庸負舉證責任，反之，主張變態事
      實者，則須就其所主張之事實負舉證責任（最高法院86年
      度台上字第891 號判決意旨參照）。職是之故，若於一般
      抵押，以抵押權之從屬性論之，必然有被擔保之債權存在
      為常態，系爭抵押權屬一般抵押，故債權人主張抵押債權
      及抵押權存在，已提出載明其存在之土地登記謄本為證，
      而土地登記謄本為公文書，既已明確記載，應認債權人已
      盡相當之舉證責任，若債務人或義務人主張被擔保之債權
      不存在之變態事實，債務人或義務人自當提出反證，就抵
      押權所擔保之債權因清償等消滅債權之情事負證明之責。
      雖抵押債權不存在係消極事實，然此為舉證責任分配之當
      然結果，其仍應就債務不存在之事實負舉證之責任。
（三）查：原告提出原告與卓水連所簽訂之抵押權設定契約書、
      本票、借據等物被告對其真正性均不爭執，而原告曾於本
      院98年度司執字第27416 號拍賣抵押物案時聲請參與分配
      時提出正本供本院執行處核對，後經本院執行處發還，此
      經本院調取該卷核屬相符。則原告既已提出抵押權設定書
      、本票、借據及土地謄本為抵押權之登記，依上揭說明，
      債權人之原告已盡相當之據證責任，證明被告積欠130 萬
      元；若債務人或義務人主張被擔保之債權不存在之變態事
      實，債務人或義務人自當提出反證，就抵押權所擔保之債
      權因清償等消滅債權之情事負證明之責。然被告直至言詞
      辯論終結前，均無提出任何正據足以證明係爭抵押權所擔
      保之債權已消滅。故原告主張被告積欠130 萬元之借款，
      應可採信。
（四）按借用人應於約定期限內，返還與借用物種類、品質、數
      量相同之物，民法第478 條前段定有明文。卓水連既積欠
      原告130 萬元尚未清償，則原告基於消費借貸之法律關係
      請求，為理由，應予准許。
四、綜上所述，原告依據消費借貸之法律關係，請求被告給付1,
    300,000 元，為有理由，應予准許。
五、本件事證已臻明確，兩造間其餘攻擊防禦方法及舉證，經本
    院審酌後，或與本件之爭執無涉，或對本件判決結果不生影
    響，爰不一一論述，併此敘明。
據上論結，本件原告之訴為有理由，依民事訴訟法第78條，判決
如主文。
中    華    民    國   100    年    4     月    28    日
                  民事第三庭    法  官  張益銘
以上正本係照原本作成
如對本判決上訴，須於判決送達後 20 日內向本院提出上訴狀。
如委任律師提起上訴者，應一併繳納上訴審裁判費。
中    華    民    國   100    年    4     月    28    日
                            書記官  郭玉芬